【裁判字號】    97,抗,240
【裁判日期】    970721
【裁判案由】    聲明異議
【裁判全文】
臺灣高等法院臺中分院民事裁定  97年度抗字第240號
抗  告  人  甲○○
上列抗告人因聲明異議事件，對於民國97年4月30日台灣台中地
方法院97年度聲字第646號所為裁定，提起抗告，本院裁定如下
：
    主  文
原裁定廢棄，發回台灣台中地方法院。
    理  由
一、按民法第三百三十條規定：「債權人關於提存物之權利，自
    提存後十年間不行使而消滅，其提存物屬於國庫」、修正前
    提存法施行細則第七條前段規定：「關於民法第三百三十條
    所規定之期間，自提存之翌日起算」，旨在使提存物之權利
    狀態早日確定，以維持社會秩序之安定，與憲法並無牴觸。
    惟提存物歸屬國庫，影響債權人之財產權，故提存之事實應
    由提存人依法通知債權人或由提存所將提存通知書送達或公
    告，其未踐行上述程序者，應於前述期間屆滿前相當期間內
    ，補行送達或公告。上開施行細則應通盤檢討修正，以保障
    人民之財產權，司法院大法官釋字第335號著有解釋文。因
    而民國96年12月12日新修正提存法第11條第2項明定：「民
    法第三百三十條所定十年期間，自提存通知書送達發生效力
    之翌日起算」；同法第9條第1項第5款有關提存書應記載事
    項亦規定：「清償提存者，應記載提存物受取權人之姓名、
    名稱及住、居所或公務所、事務所、營業所，或不能確知受
    取權人之事由。其受取提存物如應為對待給付，或附有一定
    要件者，並應記載其對待給付之標的或所附之要件」；進而
    於同法第30條第2項規定：「本法修正施行前提存已逾十年
    應歸屬國庫之清償提存事件，如其提存通知書在民法第三百
    三十條所定期間內，未經合法送達或公告，提存所在本法修
    正施行前已補行送達或已解繳國庫者，受取權人得於本法修
    正施行之翌日起二年內，聲請領取，但以卷宗尚未依法銷毀
    者為限；提存所在本法修正施行前未送達且尚未解繳國庫者
    ，應補行送達，受取權人得於送達生效之翌日起二年內，聲
    請領取」。申言之，有關清償提存，提存書應記載提存法第
    9條第1項第5款事項，提存通知書並應「合法送達」提存物
    受取權人，否則應補行送達。
二、經查，原法院85年度存字第203 號清償提存事件，係台中縣
    政府徵收祭祀公業張茂興所有坐落台中縣神岡鄉○○段203
    地號土地後，將其應補償費新台幣（下同）1,530,822元（
    嗣經法院另案強制執行後，餘額為725,704元及其孳息）清
    償提存，其提存書記載提存人為「台中縣政府法定代理人縣
    長廖了以」，提存物受取人為「祭祀公業張茂興管理者：張
    永清，住址：豐原市○○街96號」，提存日期為民國（下同
    ）85年1月15日，業經本院調閱該提存卷（含卷附提存書）
    審閱無誤。又查原法院提存所依法送達提存通知書時，經二
    次送達「祭祀公業張茂興管理者：張永清」之住所台中縣豐
    原市○○街96號，皆無人收受，而遭退回，嗣該提存所即向
    台中市豐原市戶政事務所查詢「祭祀公業張茂興管理者：張
    永清」之戶籍資料，而該戶政事務所答覆並無張永清資料，
    台中縣政府則聲請將該提存通知書為公示送達，亦有該提存
    卷可稽。然抗告意旨謂：祭祀公業張茂興之管理人張永清，
    早於日據時期昭和12年（民國26年）10月28日即死亡，該提
    存書之公示送達不合法，但原裁定卻仍認定送達合法，並依
    民法第330條之規定，逕以提存物受取權人對於提存物之權
    利，逾10年期間而消滅，其提存物所有權，業已歸屬國庫，
    為此提起抗告等詞，並提出張永清之戶籍謄本乙件為憑。按
    祭祀公業並無當事人能力，故對祭祀公業為法律行為，應向
    其全體派下員為之，但設有管理人者，得對管理人為之。本
    件抗告人對提存書所載祭祀公業管理人張永清當時是否死亡
    ，既有爭執，即應查明管理人張永清當時是否確已死亡？如
    已死亡，該祭祀公業當時真正管理人為何人？凡此攸關債權
    人受取權是否已罹於時效而消滅，自應釐清。抗告意旨指摘
    提存書所載祭祀公業張茂興之管理人張永清，早於85年間提
    存時業已死亡，提存書仍記載管理人為張永清，並對其為公
    示送達，其送達顯不合法云云，究竟實情如何，本院認有發
    回原法院，就近命調查之必要，爰將原裁定廢棄，並發回原
    法院。
三、依提存法第二十六條，民事訴訟法第四百九十二條，裁定如
    主文。
中    華    民    國    97    年    7     月    21    日
          民事第一庭    審判長法  官  吳 火 川
                              法  官  簡 清 忠
                              法  官  陳 繼 先
以上正本係照原本作成。
不得再抗告。
                              書記官  陳 三 軫
中    華    民    國    97    年    7     月    21    日
                                                      Ｍ


司法院資訊處製作；財團法人民間司法改革基金會備份。
